臺灣高等法院臺中分院民事判決　九十年度上字第四八○號
　　　上　訴　人　乙○○
　　　上　訴　人　丙○○
　　　法定代理人　甲○○
右當事人間返還林地等事件，上訴人對於中華民國九十年七月三十一日臺灣南投地方
法院八十九年度訴字第二五○號第一審判決提起上訴，本院判決如左：
      主      文
上訴駁回。
第二審訴訟費用由上訴人負擔。
      事      實
甲、上訴人方面：
一、聲明：求為判決：
（一）、原判決主文第一項、第二項關於上訴人等敗訴部分及其訴訟費用之裁判廢棄
        。
（二）、第一、二審訴訟費用由被上訴人負擔。
（三）、如為不利上訴人之判決，請准以現金或等值之銀行可轉讓定期存款單供擔保
        免為假執行。
二、陳述：除引用原判決書之記載外，補稱：
（一）、被上訴人指摘乙○○違反兩造契約書中之第十一條及台灣省國有森林事業區
        出租造林地管理辦法第三條第五、六、七項之規定，然依森林法第二十四條
        規定：「保安林之管理經營，不論所有權歸屬，均以社會公益為目的，各種
        保安林應分別依其特性合理經營、撫育、更新，並以擇伐為之」，本件乙○
        ○於刑事審判中供稱：「七十七年間因罹心臟病即不再上山工作」，及林管
        處人員邱銘發於刑事庭亦陳稱「蘋果樹樹齡已一、二十年應已老化無訛」（
　　　　見原審刑事卷第四十二頁），証人湯錦裕於鈞院刑事庭亦証稱「七十八、七
　　　　十九年間我在那邊做時，乙○○的地已荒廢了，蘋果樹已枯死，有的是根腐
　　　　病、銀葉病而死。」，另再參諸丙○○於鈞院刑事庭稱「因蘋果樹已死，故
　　　　予砍除改植水蜜桃等作物。」。綜上証言觀之，足知林地上之蘋果樹確已大
　　　　部分枯死，已非有生命之森林，將之砍除，亦於公益無害，至於未枯死部分
　　　　皆已老化，故而蘋果樹既無法達涵養水源、保護水庫之目的，自亦有更換樹
　　　　種之必要，則丙○○將枯死及老化之蘋果樹改為有經濟價值之水蜜桃樹及高
　　　　麗菜，自當符合上開法條之立法意旨。另依森林法第四條規定：「以所有竹
　　　　木為目的，於他人之土地有地上權、租賃權或其他使用或收益權者，於本法
　　　　適用上視為森林所有人。」，則承租人乙○○不失為上述森林所有人，而其
　　　　將系爭林地委由丙○○代耕，似亦於法無違。
（二）、至於原契書中第六條規定，利益分收，果樹（包括果實）政府得百分之廿，
        承租人得百分之八十，被上訴人以蘋果樹七百五十五株，每株三千零八十元
        計算認為其於果樹之應有部分百分之二十，共四十六萬五千零八十元，要求
        乙○○負債務不履行之賠償責任，姑不論其未提出每株不分大小及收益，概
        以三、○八○元計算之依據，且前所述蘋果樹既已罹病枯死，已非屬有經濟
        價值之森林，被上訴人猶以每棵三、○八○元計算價值，顯有矛盾。何況被
        上訴人對於蘋果樹枯死之損失部分亦應予以分擔，故而被上訴人上述之計算
        方式，實有違公平原則，況丙○○並非原租賃契約之當事人，縱上訴人二人
        間曾訂立讓渡書，惟其真意實為乙○○將系爭林地委由丙○○代耕之委任書
        ，而丙○○之代理上訴人乙○○管理系爭林地，亦不過為法律上之占有輔助
        人而已，故而丙○○對上開果樹價值之百分之二十，並不負擔給付義務，亦
        堪以確定。原判決竟判命丙○○亦應負擔賠償責任，殊難令人接受。
（三）、另行政院農委會林務局於八十九年三月八日以八十九年林政字第八九一七二
        ○一一五號函文予東勢林區管理處，文中說明二第（二）「由林管處通知承
        租人限期一年內均可混植政府規定之造林樹種每公頃六○○株以上，經查合
        格者，同意續租換約，否則應終止租約收回林地」，林務局已提出客觀標準
        以解決違約事件，而上訴人等亦願依上開函文之指示，辦理造林工作，而續
        訂租約。
乙、被上訴人方面：
一、聲明：求為判決如主文。
二、陳述：除引用原判決書之記載外，補稱：
（一）、緣原判決以承租人乙○○有違法轉租及未盡保管租賃物之義務致租賃物滅失
        毀損之情事，出租人行政院農業委員會林務局東勢林區管理處依台灣省國有
        林事業區出租造林地管理辦法第三條第一項第五款之規定終止系爭租約為合
        法，乃判決命上訴人乙○○及丙○○將系爭土地返還並賠償林木之損害。上
        訴人則以系爭林木係自然枯死非伊所砍除，且丙○○與乙○○間為代耕之關
        係並非轉租，無違反租約情事，及林務局已於八十九年三月間去函東勢林區
        管理處表示造林合予規定者，得予續租換約云云為理由，主張被上訴人不得
        終止租約，原判決不當。
（二）、惟按承租人應以善良管理人之注意，保管租賃物，租賃物有生產力者，並應
        保持其生產力，民法第四百二十三條第一項定有明文。查上訴人乙○○與被
        上訴人所訂立「台灣省國有森林用地出租造林契約書」第十一條約定：「本
        契約書未定事項，承租人完全同意依照台灣省國有林事業區出租造林地管理
        辦法、台灣省國有林事業區濫墾清理計劃及政府有關法令辦理」，再依台灣
        省國有林事業區出租造林地管理辦法第三條第一項第五款：「租地造林擅自
　　　　砍伐造林木及原有林木．．．林務局（即出租人）得終止租約，並將地上物
　　　　收歸國有，如有損失，租地造林人應依約賠償．．．，是系爭土地上原有之
　　　　蘋果樹七百五十五株既為租賃物之一部分，上訴人即負有保持其生產力之義
　　　　務，苟因樹齡老舊而欲變更種植樹種，亦應先報請被上訴人依法核准後始得
　　　　砍除，而非任令死亡或予以砍除，然據知乙○○於八十一年四月間，曾向被
　　　　上訴人機關申請改種水蜜桃樹，因非系爭租約第五條所約定之造林樹種，且
　　　　非行政院農委會核定之造林樹種，而為被上訴人所否准，詎料尚未否准前，
　　　　乙○○即將系爭林地出租予丙○○，並在其上種植水蜜桃，且將原有林木全
　　　　部砍除，種植高冷高麗菜，此等事情，已據丙○○於被訴違反森林法案件供
　　　　述明確，並經鈞院八十二年度上訴字第二二六八號判決認定在案，足見上訴
　　　　人違反租約之事証甚為明顯。茲不論系爭林木究為自然枯死或遭人為砍除，
　　　　依前揭法文及租約約款，承租人應本於善良管理人之注意，使其持續保持其
　　　　生產力，而不使該林木患病死亡，甚至砍除仍應經出租人同意始可為之，否
　　　　則均構成違約事由，並有賠償責任無疑（民法第四百二十三條第二項參照）
　　　　。
（三）、次查，依上訴人所自承「因囿於租賃權無法轉讓，乃以代耕名義，由丙○○
        支付乙○○二百三十萬元之代價，取得耕作權」（前示刑事判決參照），按
        以「委託代為耕作」之關係，於民事法律關係之角度觀之，若非委任或僱傭
        ，即為承攬，此時應由委託人支付酬金予受託人，焉有受託人支付委託人價
        款之理，由此可知上訴人間之關係絕非「代耕」，而是二人間就「租賃耕作
        權利」之轉讓，此種情形與「轉租」無異，否則何以其二人所訂立者為「讓
        渡書」，是其以代耕之名行轉租之實，自仍構成違約事由，被上訴人非不得
        予以終止租約。縱非如此，乙○○在本件起訴前自六十九年起即欠租十餘年
        ，起訴迄今已尚未繳清，被上訴人起訴時即有催繳之意思，苟認租約尚未終
        止，仍以本書狀為終止之意思表示，上訴人亦應將系爭林地返還。
（四）、末查，上訴人所引林務局八十九年三月八日八十九年度林政字第八九一七二
        ○一一五號函，其所載是指承租人在未違反租約且尚未終止租約之情形下，
        若符合造林樹種之規定，得予續租換約，與本件情形不同，自不可相提併論
        ，甚者該函僅是行政機關間往來函文，並未各別對承租人表示，對外尚不生
        任何私法上效力，亦難以此請求被上訴人與之訂約，其理至明。
      理      由
一、被上訴人起訴主張：上訴人乙○○係被上訴人管理之坐落南投縣仁愛鄉大甲溪事
    業區第七十三林班假地號國有保安林地之承租人，未經被上訴人之允許，於
    八十年十二月十日間，將系爭林地擅自轉讓予上訴人丙○○耕作，而上訴人丙○
    ○於受讓系爭林地後，則擅自砍除生長於系爭林地上之蘋果樹七百五十五棵，大
    肆種植高冷蔬菜以圖利。經被上訴人於八十四年八月七日以郵局存證信函終止與
    上訴人乙○○之系爭租賃契約後，依據租賃關係及物上請求權之法律關係，訴請
    上訴人應將系爭林地上之地上物及地上作物除去後，返還系爭林地予被上訴人，
    並賠償被上訴人於果樹之應有部分為百分之二十，共四十六萬五千零八十元之損
    害賠償，及上訴人乙○○應給付自六十九年至七十九年間，果實分收代金二十二
    萬一千四百八十三元等語。上訴人乙○○則以：其因年紀老邁且又生病，致多年
    未上山整理承租之上開林地，林地上蘋果樹因此感染病毒及老化而枯死，伊遂於
    八十年十二月十日將系爭林地委由上訴人丙○○代耕，並由上訴人丙○○以伊名
    義向東勢林區管理處申請變更樹種，砍除上開蘋果樹，伊並未砍除，故伊並無賠
    償責任；又關於果實分收代金二十二萬一千四百八十三元及其法定利息部分，因
    被上訴人未曾提出欠繳果實分收代金，今時逾十年之久，亦未見催繳，忽提出欠
    繳代金，其請求權顯已罹於時效而消滅等語置辯；上訴人丙○○則以：系爭林地
    及地上物係由上訴人乙○○於八十年十二月十日以二百三十萬元代價轉讓給伊，
    因囿於林務局之林地租賃權係無法轉租，故上訴人二人間之讓渡書之意旨，應解
    為由伊取得代耕系爭林地之權利。又系爭林地上之蘋果樹，因多年未整理，因此
    感染病毒及老化而枯死，伊於代耕後，乃向東勢林區管理處申請變更樹種，並請
    人將枯死之蘋果樹砍除並整地及改種水蜜桃及高麗菜等作物，又因原有聯外道路
    下雨時泥濘路滑，於其上行駛搬運車相當危險，乃鋪上水泥，以利通行，惟因不
    諳程序，致未向林管處申請核准，雖遭檢察官依違反森林法提起公訴，惟鈞院刑
    事庭判決無罪確定，因此伊對被上訴人並無侵權行為，自不負損害賠償責任等語
    置辯。（原審就被上訴人請求上訴人給付積欠之果實分收代金部分，為被上訴人
    敗訴之判決，被上訴人未聲明不服，已經確定。）
二、經查：被上訴人主張上訴人乙○○於五十九年十月一日向臺灣省政府農林廳林務
    局承租由被上訴人管理之坐落南投縣仁愛鄉大甲溪事業區第七十三林班假地
    號國有森林用地，面積二．三四公頃之事實，為上訴人乙○○所不否認，並據被
    上訴人提出臺灣省國有森林用地出租造林契約書一紙附卷為證，足認為真實。又
    上訴人乙○○於八十年十二月十日以二百三十萬元之代價，將其所承租之系爭土
    地讓渡與上訴人丙○○代耕，並由丙○○將種植在系爭林地上七百五十五棵蘋果
    樹僱工予以砍除，於附圖所示Ａ部分面積一．七九四三公頃處改種高冷蔬菜（高
    麗菜），Ｂ部分面積０．００二０公頃處設置水塔，Ｃ、Ｄ部分面積計０．０一
    九六公頃搭建工寮，Ｅ部分面積０．０四五０公頃處鋪設水泥路面，現仍使用上
    開土地之事實，則為上訴人二人所不否認，並據被上訴人提出本院八十二年度上
    訴字第二二六八號刑事判決影本一件，其理由欄內已詳為載明，復經原審會同國
    立臺灣大學農學院實驗林管理處測量人員現場勘驗屬實，有勘驗筆錄及測量成果
    圖一份在卷足資佐證，亦足認為真實。
三、按承租人非經出租人承諾，不得將租賃物轉租於他人，承租人違反前項規定將租
    賃物轉租於他人者，出租人得終止契約，民法第四百四十三條第一項前段、第二
    項定有明文。次按承租人應以善良管理人之注意，保管租賃物，承租人違反前項
    義務，致租賃物毀損、滅失者，負損害賠償責任，而損害賠償以回復原狀為原則
    ，民法第四百三十二條第一項前段、第二項、第二百十三條亦規定甚明。又按所
    有人對於無權占有或侵奪其所有物者，得請求返還之，對於妨害其所有權者，得
    請求除去之，民法第七百六十七條亦有明文規定。本件上訴人乙○○於八十年十
    二月十日以二百三十萬元之代價，將其所承租之系爭土地及地上物讓渡與上訴人
    丙○○，雖名為代耕，惟以上訴人二人均明知系爭土地非經被上訴人同意，不得
    轉租，而渠等竟以由上訴人乙○○收取代價，由上訴人丙○○取得實際使用系爭
    土地之權利，考其法律性質，實以「代耕」之名，行「轉租」之實。雖上訴人丙
    ○○辯稱其於八十年十二月十日以二百三十萬元代價受讓上訴人乙○○所承租之
    保安林用地及地上物，並由上訴人乙○○將該地及出租造林書交付上訴人丙○○
    ，惟因囿於林務局之林地租賃權係無法轉租，故而上訴人二人間之讓渡書依民法
    第九十八條規定「解釋意思表示應探求當事人之真意，不得拘泥於所用之辭句」
    等意旨，應解為由上訴人丙○○取得代耕系爭林地之權利，及其二人間所訂立之
    讓渡書，真意實為上訴人乙○○將系爭林地委由上訴人丙○○代耕之委任書，而
    上訴人丙○○之代理上訴人乙○○管理系爭林地，亦不過為法律上之占有輔助人
    而已云云。惟按當事人約定一方以物租與他方使用、收益，他方支付租金之契約
    ，即為租賃契約，民法第四百二十一條第一項規定甚明。故當事人之一方將物交
    由他方使用、收益，他方支付對價，無論形式上所使用之名稱為何，其法律性質
    應屬租賃契約。上訴人乙○○取得二百三十萬元之對價，而將所承租之系爭林地
    交由上訴人丙○○使用收益等情，為上訴人所是認，依據前揭說明，上訴人乙○
    ○將系爭林地出租與上訴人丙○○乙節，應無疑義。又以「委託代為耕作」之關
    係，於民事法律關係之角度觀之，若非委任或僱傭，即為承攬，此時應由委託人
    支付酬金予受託人，焉有受託人支付委託人價款之理，由此可知上訴人間之關係
    絕非「代耕」，而是二人間就「租賃耕作權利」之轉讓，此種情形與「轉租」無
    異，否則何以其二人所訂立者為「讓渡書」，是其以代耕之名行轉租之實，自仍
    構成違約事由。因此，上訴人乙○○上開轉租行為，顯已違反本件租賃契約之約
    定甚明，被上訴人已得據此終止租約。又承租人應以善良管理人之注意，保管租
    賃物，租賃物有生產力者，並應保持其生產力，民法第四百二十三條第一項定有
    明文。查上訴人乙○○與被上訴人所訂立「台灣省國有森林用地出租造林契約書
    」第十一條約定：「本契約書未定事項，承租人完全同意依照台灣省國有林事業
    區出租造林地管理辦法、台灣省國有林事業區濫墾清理計劃及政府有關法令辦理
    」，再依台灣省國有林事業區出租造林地管理辦法第三條第一項第五款：「租地
　　造林擅自砍伐造林木及原有林木．．．林務局（即出租人）得終止租約，並將地
　　上物收歸國有，如有損失，租地造林人應依約賠償．．．，是系爭土地上原有之
　　蘋果樹七百五十五株既為租賃物之一部分，上訴人即負有保持其生產力之義務，
　　苟因樹齡老舊而欲變更種植樹種，亦應先報請被上訴人依法核准後始得砍除，而
　　非任令死亡或予以砍除，然據知乙○○於八十一年四月間，曾向被上訴人機關申
　　請改種水蜜桃樹，因非系爭租約第五條所約定之造林樹種，且非行政院農委會核
　　定之造林樹種，而為被上訴人所否准，詎料尚未否准前，乙○○即將系爭林地出
　　租予丙○○，並在其上種植水蜜桃，且將原有林木全部砍除，種植高冷高麗菜，
　　此等事情，已據丙○○於被訴違反森林法案件供述明確，並經本院八十二年度上
　　訴字第二二六八號刑事判決認定在案，足見上訴人違反租約之事証甚為明顯。茲
　　不論系爭林木究為自然枯死或遭人為砍除，依前揭法文及租約約款，承租人應本
　　於善良管理人之注意，使其持續保持其生產力，而不使該林木患病死亡，甚至砍
　　除仍應經出租人同意始可為之，否則均構成違約事由，並有賠償責任無疑（民法
　　第四百二十三條第二項參照）。上訴人雖舉邱銘發、湯錦裕於刑事庭之證詞，證
　　明蘋果樹已枯死云云，依據上開說明，亦不能為上訴人有利之認定。且經原審履
　　勘現場所見，現場並無任何水蜜桃之樹種，系爭土地已由上訴人丙○○鏟平，種
　　植高麗菜苗，堆積肥料，地表裸露，對於土地水份涵養之破壞，甚為明顯，並無
　　其所稱更換樹種之事實存在，是上訴人所辯，並不足採。末查，上訴人所引林務
　　局八十九年三月八日八十九年度林政字第八九一七二○一一五號函，其所載是指
　　承租人在未違反租約且尚未終止租約之情形下，若符合造林樹種之規定，得予續
　　租換約，與本件情形不同，自不可相提併論，甚者，該函僅是行政機關間往來函
　　文，並未各別對承租人表示，對外尚不生任何私法上效力，亦難以此請求被上訴
　　人與之訂約。綜上所述，上訴人乙○○顯已違反民法第四百三十二條、第四百四
　　十三條之規定，及系爭租賃契約第十一條及前揭管理辦法第三條第八款、第四條
　　第六款之約定。基此，被上訴人主張其於八十四年八月七日以東勢三支郵局第六
　　七號存證信函通知上訴人乙○○終止租約，及於終止系爭租賃契約後，對於上訴
　　人乙○○本於租賃關係及所有權人之物上請求權（被上訴人為系爭國有林地之管
　　理機關，則本於管理人之地位，應得行使物上請求權，以完成系爭國有林地之管
　　理義務），及對於上訴人丙○○本於所有權人之物上請求權，訴請上訴人應將系
　　爭林地上之高冷蔬菜除去，並將水塔、工寮、水泥路面拆除，返還系爭林地，揆
　　諸上開法文，實屬有據，應予准許。
四、本件上訴人乙○○未盡保管租賃物之義務如前述，依本件造林契約第十一條約定
    及前揭管理辦法第三條之規定，其自應負損害賠償責任。又按因故意或過失，不
    法侵害他人之權利者，負損害賠償責任，民法第一百八十四條第一項定有明文。
    上訴人就系爭土地上之蘋果樹並無任何法律上之權源，而未經被上訴人同意，予
    以砍除，自屬不法侵害被上訴人之權益，應負損害賠償責任。依據本件造林契約
    書第六條約定，被上訴人就系爭林地上所種植之果樹及所生產之果實，得收益百
    分之二十，故被上訴人主張上訴人乙○○及上訴人丙○○就其砍伐十六年生之蘋
    果樹七百五十五株，應賠償被上訴人所受之損害，應予准許。至於被上訴人主張
    以每株三千零八十元為損害賠償之計算標準，已提出臺灣省交通處簡便行文表所
    附梨山風景特定區管理所公告一紙為證，應屬可採，從而，被上訴人依據前開契
    約所定債務不履行及侵權行為之法律關係，分別訴請上訴人乙○○、丙○○賠償
    被害果樹價值計四十六萬五千零八十元（計算方式為755x3080x20%＝465080元）
    ，及自本件起訴狀繕本送達上訴人翌日（即上訴人乙○○部分為八十九年四月二
    十九日，上訴人丙○○部分為八十九年五月二日）起，至清償日止，按年息百分
    之五計算之法定遲延利息，為有理由，應予准許。原審為上訴人敗訴之判決，並
    為假執行之宣告，核無不合，上訴意旨指摘原判決不當，求予廢棄改判，沒有理
    由，應予駁回。
據上論結：本件上訴為無理由，依民事訴訟法第四百四十九條第一項、第七十八條、
第八十五條第一項，判決如主文。
中　　　華　　　民　　　國　　九十一　　年　　　一　　　月　　　八　　　日
~B1民事第三庭審判長法　官　陳照德
~B2　　　　　　　　法　官　陳成泉
~B3　　　　　　　　法　官　曾謀貴
右為正本係照原本作成。
如對本判決上訴，須於收受判決送達後二十日內向本院提出上訴書狀，其未表明上訴
理由者，應於提出上訴後二十日內向本院提出上訴理由書（須按他造人數附具繕本）
，並繳納送達用雙掛號郵票拾份（每份參拾肆元）。
上訴時應提出委任律師或具有律師資格之人之委任狀；委任有律師資格者，另應附具
律師及格證書及釋明委任人與受任人有民事訴訟法第四百六十六條之一第一項但書或
第二項（詳附註）所定關係之釋明文書影本。
~B 　 　　　　　　書記官　林振甫
中　　　華　　　民　　　國　　九十一　　年　　　一　　　月　　　八　　　日
附註：
民事訴訟法第四百六十六條之一（第一項、第二項）
對於第二審判決上訴，上訴人應委任律師為訴訟代理人。但上訴人或其法定代理人具
有律師資格者，不在此限。
上訴人之配偶、三親等內之血親、二親等內之姻親，或上訴人為法人、中央或地方機
關時，其所屬專任人員具有律師資格並經法院認為適當者，亦得為第三審訴訟代理人
。
                                                                        Ｂ
